臺灣臺南地方法院交通事件裁定　　　　　96年度交聲字第71號
移送機關　交通部公路總局嘉義區監理所麻豆監理站
受處分人　甲○○
即異議人
上列受處分人因違反道路交通管理處罰條例案件，對於交通部公
路總局嘉義區監理所麻豆監理站96年1月18日所為之裁決處分（
處分案號：麻監裁罰字第裁75-M00000000號）聲明異議，本院裁
定如下：
    主  文
原處分關於「行車速度，超過規定之最高時速」部分撤銷。
甲○○汽車駕駛人，行車速度，超過規定之最高時速，處罰鍰新
臺幣貳仟肆佰元，並記違規點數壹點。
其餘異議駁回。
    理  由
一、原處分意旨略以：受處分人即異議人甲○○（原名郭恭壽）
    所有之車牌號碼SZ-8887號自用小客車（下稱SZ-8887號車）
    之牌照，業因該車逾期未依規定接受檢驗，而於民國88年12
    月30日遭到註銷，然該車在牌照遭註銷後，於91年6月10 日
    上午11點34分許，仍經人駕駛而在行經最高速限為時速70公
    里之臺南縣六甲鄉○○○道臺1線六甲路口（即臺南縣六甲
    鄉○○○道臺1線公路與174號縣道之交岔路口）時，為臺南
    縣警察局交通警察隊警員以測速照相儀器測得該車之行車速
    度高達時速84公里，已超過最高速限時速14公里，經臺南縣
    警察局交通隊警員以違規採證照相儀器拍照後，對於該車之
    所有人即受處分人逕行舉發，再經原處分機關即交通部公路
    總局嘉義區監理所麻豆監理站以前述違規事實明確，依本件
    違規行為發生時之道路交通管理處罰條例第12條第1項第4款
    、第2項及第40條第1項等規定，並參酌本件違規行為發生時
    之違反道路交通管理事件統一裁罰標準表之相關內容，裁處
    異議人罰鍰共計新臺幣（下同）9千6百元（違犯道路交通管
    理處罰條例第12條第1項部分裁處罰鍰7千2百元、違犯同條
    例第40條第1項部分裁處罰鍰2千4百元），並牌照扣繳。
二、聲明異議意旨略以：受處分人所有之SZ-8887號車，於88 年
    間因肇事損壞，且該車之牌照業於88年12月30日因該車逾期
    未依規定接受檢驗而遭到註銷後，受處分人即未再駕駛SZ-8
    887號車行駛於道路，且受處分人先前並未收到任何舉發通
    知單，而原處分機關亦未查明該實際駕駛人究竟為何人或該
    車號是否為他人用以偽造、變造車牌等情事，則對受處分人
    加以裁處，即非適當，乃提起本件異議。
三、按汽車有使用註銷之牌照行駛者，處汽車所有人3千6百元以
    上7千2百元以下罰鍰，並牌照扣繳，本件違規行為發生時之
    道路交通管理處罰條例第12條第1項第4款、第2項分別定有
    明文。又汽車駕駛人，行車速度，超過規定之最高時速，處
    1千2百元以上2千4百元以下罰鍰，並記違規點數1點，本件
    原處分機關裁處時即現行之道路交通管理處罰條例第40條、
    第63條第1項第1款亦分別定有明文。再者，汽車違反道路交
    通管理事件有以科學儀器取得違規證據資料，足資認定其違
    規事實者，當場不能或不宜攔截製單舉發者，得逕行舉發之
    ；至前項逕行舉發，應記明車輛牌照號碼、車型等可資辨明
    之資料，查明汽車所有人姓名或名稱、住址後，並以該汽車
    所有人為被通知人製單舉發之，本件交通違規發生時即廢止
    前之違反道路交通管理事件統一裁罰標準及處理細則第23條
    亦有明文規定。又行為後法律或自治條例有變更者，適用行
    政機關最初裁處時之法律或自治條例，但裁處前之法律或自
    治條例有利於受處罰者，適用最有利於受處罰者之規定，行
    政罰法第5條立有規定。經查：
  (一)受處分人所有之SZ-8887號車之牌照，業因該車逾期未依規
    定接受檢驗而於88年12月30日遭到註銷，有SZ-8887號車之
    汽車車籍查詢列印表、汽車異動歷史查詢列印表各1份可稽
    。又SZ-8887號車在牌照遭註銷後，仍經人駕駛而在行經最
    高速限為時速70公里之臺南縣六甲鄉○○○道臺1線六甲路
    口（即臺南縣六甲鄉○○○道臺1線公路與174號縣道之交岔
    路口）時，為臺南縣警察局交通警察隊警員以測速照相儀器
    測得該車之行車速度高達時速84公里，已超過最高速限時速
    14公里之違規行為，有臺南縣警察局南縣警交字相第M00000
    000號舉發違反道路交通管理事件通知單1紙及違規採證照片
    2張可憑。
  (二)又當事人變更其送達之處所而不向行政機關陳明，致有應為
    送達之處所不明者，行政機關得依職權命為公示送達；而公
    示送達自於行政機關公告欄黏貼公告之日起，經二十日發生
    效力，行政程序法第七十八條第三項、第八十一條業有規定
    。查受處分人就SZ-8887號車所登記車籍資料上之車主地址
    ，係為臺南縣下營鄉賀建村麻豆寮65號處所，有交通部公路
    總局嘉義區監理所麻豆監理站96年2月6日嘉監麻字第096010
    1809號函附之汽車新領牌照登記書及汽車車籍查詢各一份可
    稽，而本件交通違規事件之舉發通知單及測速照片，業經舉
    發警員依據上開受處分人就SZ-8887號車所登記車籍資料上
    之車主地址，掛號郵寄予受處分人，經郵務人員按址前往投
    送，因受處分人「遷移不明」而予以退回，以致無法依址送
    達後，乃依法辦理公示送達之公告等情，有因遷移不明而遭
    退回之舉發通知單掛號郵件一份及臺南縣警察局96年6月26
    日南縣警交字第0960024848函附之同局91年7月9日南縣警交
    字第0910003881號函、同局91年7月9日南縣警交字第091000
    3881號公告、交通違規案件單退清冊及交通違規案件單退查
    詢報表各1份可憑，故舉發單位就本件交通違規行為之舉發
    通知單之送達程序，經核並無違法或不當之處。
  (三)按汽車有使用註銷之牌照行駛者，處汽車所有人新臺幣3千6
    百元以上7千2百元以下罰鍰，本件違規行為發生時之道路交
    通管理處罰條例第12條第1項第4款立有明文，鑒於道路交通
    管理處罰條例之制定，係為加強道路交通管理，維護交通秩
    序，並確保交通安全，故該款所指之「汽車所有人」，原則
    上指車籍資料上所登記之車主而言，除非汽車所有人得以充
    分證明該違規事實全然與其無關，而僅能歸責於該汽車實際
    駕駛人時，始能依照本件違規行為發生時之同條例第85條第
    2項之規定，轉而處罰實際駕駛人，否則「汽車所有人」即
    難免除應受處罰之交通違規責任，亦即「汽車所有人」不得
    僅以其非實際駕駛人，為任意主張免除其「汽車所有人」違
    規責任之理由。查受處分人於本院另案調查時陳稱：「（法
    官問：SZ-8887號車是你的？）是的。」；「（法官問：SZ-
    8887號自小客車是否曾經遺失？）沒有。」；「（法官問：
    這輛自小客車從買來之後就由你使用、保管？）是的。」（
    見卷附之本院96年度交聲字第68、73、74、83號聲明異議案
    件96年3月1日訊問筆錄）。足見受處分人不僅為SZ-8887號
    車之車籍資料所登記之車主，亦為該車之真正所有人查詢列
    印表1紙在卷可稽，且本件違規行為發生時，該車仍為異議
    人所管理、使用，並未遺失或其他喪失管領之情形，自無所
    謂因不可歸責之情事，導致受處分人陷於無法善盡汽車所有
    人責任之狀況存在，受處分人不得僅因其非實際駕駛人，為
    任意主張免除其「汽車所有人」違規責任之理由。
  (四)又交通勤務警察或依法令執行交通稽查任務人員，開單舉發
    違反道路交通管理處罰條例所列之違規事實，經公路主管機
    關或警察機關所為之裁決處罰，本質上為行政處分，係公務
    員基於職務上權力，依法就特定之具體事件所為，並具有公
    法上效果之單方行政行為。根據公務員為公法上行為具有公
    信力之原則，立法者乃於道路交通管理處罰條例法規中制訂
    相關規定，使交通勤務警察或依法令執行交通稽查任務人員
    ，在特殊情形下，當場不能或不宜攔截製單舉發時，得當機
    處置而就違規適時予以逕行舉發（參見道路交通管理處罰條
    例第7條之2），以達成維護交通秩序安全及公共安全之行政
    目的。反之，若謂公務員之一切行政行為，均需預留證據以
    證明其為真實，則國家行政勢必受到相當程度之阻礙，而且
    相關行政目的亦難以順利達成，故刑事訴訟法就犯罪證據有
    關之規定中，與屬行政秩序罰之交通違規裁罰本旨不合之部
    分，自不在準用之列。從而，交通違規行政爭訟之舉證責任
    原理，應非如刑事案件中，必須超越任何合理懷疑，始可為
    有罪判決之嚴格程度，而係應與民事訴訟之舉證責任原理相
    類似，亦即基本上應就行政機關與人民所各自主張有利於己
    之事實，分配其應盡之舉證責任，而非逕予適用刑事訴訟上
    之「無罪推定」原則，此觀諸行政訴訟法第136條，規定行
    政訴訟程序準用民事訴訟法第277條舉證責任分配原則之立
    法意旨自明。受處分人固稱可能有人偽造、變造SZ-8887 號
    車牌，且本件違規採證相片上之違規車輛，由該車之胎框及
    車窗上置有晴雨片，與我所有之SZ-8887號車不同云云，然
    查SZ-8887號牌照雖於88年12月30日遭到註銷，惟直至95 年
    4月4月始繳回原處分機關，有汽車車籍查詢表、汽車異動歷
    史查詢列印表及原處分機關嘉監麻字第0960101061號對違反
    交通管理事件不服裁決聲明異議案件意見書各1份可稽，足
    見在91年6月10日本件違規行為發生時，SZ-8887號車之牌照
    仍由受處分人所管理使用；再者依本件違規採證照片，照片
    中顯示懸掛SZ-8887號牌照之自用小客車，其廠牌係為福特
    牌，型式為TELSTAR-5D，車身顏色為藍色，核與處分人所有
    之SZ-8887號車之廠牌、型式及車身顏色相合，有上開採證
    照片2幀及SZ-8887號車之汽車新領牌照登記書1份可憑。是
    SZ-8887號車之牌照在91年6月10日本件違規行為發生時，係
    在受處分人管理支配之下，而採證照片顯示懸掛SZ-8887號
    牌照之車，亦與受處分人所有之SZ-8887號車之廠牌、型式
    及車身顏色等外觀相互吻合，此外除未見有何SZ-8887號牌
    照曾遭偽造或變造之跡象，亦無其他證據足認本件執勤警員
    確有捏造事實違法取締之情形外，受處分人亦未就該牌照有
    遭偽造或變造之情事，或本件執勤警員之舉發有誤，或本件
    違規採證照片上之違規車輛並非其所有之上開小客車等事項
    ，提出相關明確之事證可供參憑，則受處分人陳稱本件違規
    事件採證照片上所示之違規車輛並非其所有之SZ-8887號車
    云云，尚乏根據，無可為採。
四、從而，受處分人所有之SZ-8887號車，於前述時、地，有使
    用註銷之牌照行駛，並有經人駕駛而超速等違規事實，固堪
    予認定，然本件違規行為發生後，道路交通管理處罰條例第
    12條第1項第4款及第40條業經修正，並經總統於94年12月28
    日公布，而自95年7月1日開始施行，且查：
  (1)就本件使用註銷之牌照行駛之違規部分，本件違規行為發生
    時之同條例第12條第1項第4款及第2項係分別規定：「汽車
    有左列情形之一者，處汽車所有人新臺幣3千6百元以上7 千
    2百元以下罰鍰，並禁止其行駛：…四、使用註銷之牌照行
    駛者…」、「…第4款之牌照扣繳…」，而原處分機關裁處
    時即現行之道路交通管理處罰條例第12條第1項第4款及第2
    項係修正為：「汽車有下列情形之一者，處汽車所有人新臺
    幣3千6百元以上1萬零8百元以下罰鍰，並禁止其行駛：…四
    、使用吊銷、註銷之牌照行駛…」、「…第4款之牌照扣繳
    之…」，比較上述新舊法之規定內容，顯然以舊法之規定較
    有利於異議人，依行政罰法第5條規定，本件使用註銷之牌
    照行駛之違規行為，應適用本件違規行為發生時即修正前道
    路交通管理處罰條例第12條第1項第4款及第2項規定處罰。
  (2)再就本件超速之違規部分，本件違規行為發生時之同條例第
    40條第1項係規定：「汽車駕駛人，行車速度，超過規定之
    最高時速，或低於規定之最低時速，或裝用測速雷達感應器
    者，處新臺幣1千2百元以上2千4百元以下罰鍰；其感應器沒
    入之。」，而原處分機關裁處時即現行之道路交通管理處罰
    條例第40條業修正為：「汽車駕駛人，行車速度，超過規定
    之最高時速，或低於規定之最低時速，除有第43條第1項第2
    款情形外，處新臺幣1千2百元以上2千4百元以下罰鍰。」，
    比較上述新舊法之規定內容，舊法之規定並未有利於受處分
    人，依行政罰法第5條規定，本件超速之違規行為，應適用
    原處分機關裁處時即現行之道路交通管理處罰條例第40條規
    定處罰，並應依同條第63條第1項第1款之規定並記違規點數
    1點，始為允當。
  (3)綜上所述，原處分機關就本件「行車速度，超過規定之最高
    時速」之違規行為，並未依照行政罰法第5條新舊法比較規
    定，仍引用本件違規行為發生時即修正前之道路交通管理處
    罰條例第40條第1項規定，對受處分人裁處罰鍰2千4百元，
    且疏未依照道路交通管理處罰條例第63條第1項第1款規定並
    記違規點數1點，容有違誤，自應將原處分關於「行車速度
    ，超過規定之最高時速」部分之裁處予以撤銷，另依修正後
    即現行道路交通管理處罰條例第40條規定，以及同條例第63
    條第1項第1款之規定，處罰如主文第2項所示；至於原處分
    機對於「使用註銷之牌照行駛」之違規行為，引用本件違規
    行為發生時即修正前道路交通管理處罰條例第12條第1項第4
    款及第2項規定，並參酌本件違規行為發生時之違反道路交
    通管理事件統一裁罰標準表等相關內容，裁處受處分人罰鍰
    7千6百元，並牌照扣繳，與法並無不當，是受處分人就該部
    分之異議，為無理由，該部分之異議應予駁回。
五、據上論斷，應依道路交通案件處理辦法第19條、第20條前段
    ，裁定如主文。
中　　華　　民　　國　　96　　年　　9 　　月　　5 　　日
                     交通法庭   法  官　陳威龍
以上正本證明與原本無異。
如不服本裁定，應於收受送達後5日內向本院提出抗告狀。（應
附繕本）
　　　　　　　　　　　　　　　　書記官　鄭吉裕
中　　華　　民　　國　　96　　年　　9 　　月　　5 　　日
